【裁判字號】    94,訴,878
【裁判日期】    950509
【裁判案由】    偽造文書
【裁判全文】
臺灣臺南地方法院刑事判決               94年度訴字第878號
公  訴  人  臺灣臺南地方法院檢察署檢察官
被      告  乙○○
選任辯護人  己○○  律師
上列被告因偽造文書案件，經檢察官提起公訴（93年度偵續一字
第6號），本院判決如下：
    主  文
乙○○無罪。
    理  由
一、起訴意旨略以：被告乙○○係擔任燿宏工業股份有限公司（
    下稱燿宏公司）技術副總經理。緣甲○○（業經本院判處有
    期徒刑五月）於民國九十一年五月二十三日後某日起擔任燿
    宏公司總經理，其先前擔任材安國際興業股份有限公司（下
    稱材安公司）負責人期間，與「防鬆螺栓組件結構改良」新
    型專利發明創作人兼專利權人丁○○（上開新型專利簡稱防
    鬆螺絲專利），為共同合作研發、改良「防鬆螺絲專利」暨
    其生產、銷售事宜，乃於九十一年五月二十三日由丁○○、
    燿宏公司（簽約人丙○○）、材安公司（簽約人甲○○）三
    方簽訂「技術投資合作協議書」，其中約定丁○○應「提供
    本投資標的物申請專利權之一切所需資料，並授權燿宏公司
    共同申請專利權。（丁○○為發明人或創作人，燿宏公司及
    丁○○共同為申請人）」。詎甲○○、乙○○竟共同基於謀
    取丁○○所有之「系爭防盜螺絲案」新型專利申請權之犯意
    聯絡及行為分擔，未經丁○○之授權，由甲○○擅自在中文
    申請專利宣誓書及申請權證明書上偽簽「丁○○」之姓名，
    及在向美國申請系爭新型專利權之申請專利宣誓書、讓渡書
    等英文文件上，偽簽丁○○之英文姓名「ＣＨＡＮＧ  ＳＨ
    ＩＨ－Ｉ」一枚，以示發明人丁○○將系爭防盜螺絲案新型
    專利申請權讓與燿宏公司之意後，復於九十一年七月間，共
    同持該等文件委由不知情之天理國際智慧財產權事務所（以
    下簡稱天理事務所），辦理我國及美國之新型專利申請手續
    而行使該等文件，足生損害於丁○○。案經丁○○告訴後，
    因認被告乙○○與甲○○共同涉犯刑法第二百十六條、第二
    百十條之行使偽造私文書罪嫌。
二、按犯罪事實應依證據認定之，無證據不得認定犯罪事實；又
    不能證明被告犯罪者，應諭知無罪之判決，刑事訴訟法第一
    百五十四條第二項、第三百零一條第一項分別定有明文。認
    定犯罪事實所憑之證據，雖不以直接證據為限，間接證據亦
    包括在內，然無論直接或間接證據，其為訴訟上之證明，須
    於通常一般之人均不致有所懷疑，而得確信其為真實之程度
    者，始得據之為有罪之認定，倘其證明尚未達到此一程度，
    而有合理之懷疑存在時，即無從為有罪之認定（最高法院七
    十六年臺上字第四九八六號判例要旨參照）。而告訴人之告
    訴，係以使被告受刑事訴追為目的，是其陳述是否與事實相
    符，仍應調查其他證據，以資審認；因此告訴人之指訴，須
    無瑕疵可指，且就其他方面調查，又與事實相符，始足採為
    認定犯罪事實之憑證（最高法院五十二年度臺上字第一三○○號判例意旨參照）。
三、起訴意旨認為被告乙○○共同涉有前揭犯行，係以前揭事實
    有告訴人丁○○之指訴、證人丙○○及戊○○之證述、共同
    被告甲○○之陳述等供述證據，另有技術投資合作協議書、
    系爭防盜螺絲案之各國申請專利文件、告訴人丁○○與燿宏
    公司簽約合作前後之往來傳真文件等非供述證據，作為主要
    論據。訊據被告乙○○則堅決否認有何共同偽造文書犯行，
    辯稱：「我僅負責系爭防盜螺絲案技術文件部分，至於該案
    申請新型專利之行政作業文件，並非由我負責，我也不清楚
    甲○○究竟有簽署何種文件或是有無偽簽丁○○的姓名」等
    語（見本院卷第四九、一二三、一七六頁）。
四、經查：
  (一)本件雖有燿宏公司、丁○○與材安公司三方之技術投資合作
    協議書（見發查卷第四至七頁），天理事務所受燿宏公司委
    託辦理系爭防盜螺絲案之各國申請專利文件（見發查卷第八
    至十三頁，偵查卷第九至三四頁，偵續一卷第ㄧ○八至一二
    六頁，我國申請權證明書見發查卷第十二頁，美國讓渡書見
    偵續一卷第一一○頁），以及丁○○與燿宏公司簽約合作前
    後之往來傳真文件（見發查卷第三十至七四、八十至八二頁
    ，偵查卷第八三至九八、一二○至一三八頁，偵續卷第三八
    至五十頁）等非供述證據。但由技術投資合作協議書及系爭
    防盜螺絲案各國申請專利文件，並無法證明被告乙○○確實
    有與甲○○共同涉犯本件偽造私文書犯行；而由簽約前後往
    來傳真文件中，亦僅能證明被告乙○○對於系爭防盜螺絲案
    有所參與，但前開文件經審閱後，有關合作研發及量產諸多
    細節，均交待鉅細靡遺，但對系爭防盜螺絲案申請權人之變
    更乙節，卻付之闕如，隻字未提。因此，尚無從根據上開非
    供述證據認定被告乙○○有無起訴意旨所指犯行。
  (二)證人即告訴人丁○○於偵查中固證稱被告乙○○應有主導參
    與系爭防盜螺絲案之申請手續（見發查卷第二二至二四頁，
    偵查卷第一○二至一○四頁，偵續卷第七六至七九、八五至
    八七頁，偵續一卷第一三六至一三七頁），但其於本院審理
    時證稱：「我未授權燿宏公司或甲○○得將契約約定之共同
    申請改為由燿宏公司單獨申請，乙○○對此亦知情。但甲○○在臺灣偽簽其署押及印文時，我人在大陸，也不知甲○○
    偽造其署押印文之時，乙○○是否在場」等語（見本院卷第
    一五四至一五八頁），佐以其在告訴狀乃指稱：「據丙○○
    告知，丙○○完全不知情，全部係由甲○○及乙○○所共謀
    主導」（見發查卷第三頁）。因此，有關被告乙○○及甲○○對於系爭防盜螺絲案之具體參與流程，告訴人丁○○並未
    親身見聞，乃聽聞證人丙○○所獲得，其對於被告乙○○之
    指訴，即屬傳聞，不能以此作為不利於被告乙○○之證據。
  (三)證人即當時擔任燿宏公司負責人之丙○○於偵查及本院審理
    中均證稱：「我與天理事務所戊○○只有打個招呼便離開，
    交由甲○○及乙○○與戊○○接洽，也不知道討論的內容」
    等語（見本院卷第一五八至一六三頁，發查卷第八六頁背面
    ），而證人戊○○亦表示「就系爭防盜螺絲案並沒有與丙○○作過接觸」等語（見本院卷第一六七頁）。因此，有關被
    告乙○○及甲○○對於系爭防盜螺絲案之具體參與流程，證
    人丙○○至多僅能證明被告乙○○有所參與，但被告乙○○
    參與之部分及程度為何，有無與甲○○共同謀議偽造文書等
    情，並無法由證人丙○○證詞得到證明，當不能以此作為不
    利於被告乙○○之證據；惟由上開證詞，已可得知證人戊○○及甲○○乃更為知悉被告乙○○在系爭防盜螺絲案參與情
    形之人。
  (四)證人即已自白犯罪之甲○○證稱：「燿宏公司所有人員當然
    都有參與系爭防盜螺絲案，但乙○○是負責技術部分。我以
    丁○○名義偽簽專利申請文件時，乙○○事先應該不知情，
    而且我簽名之時乙○○是否在場或是還有誰在場，我也不是
    很清楚」等語（見本院卷第一六八至一七○頁），證人甲○○前開證述有關被告乙○○對於有無參與系爭防盜螺絲案新
    型專利申請權部分，亦與其在偵查及本院所為陳述相同（見
    發查卷第二三至二四、八七至八八頁，偵查卷第七至八、一
    ○三至一○四頁，偵續卷第五六至五八、六三至六四、八六
    至八七頁，偵續一卷第一三六至一三八、一五六至一五七頁
    ，本院卷第七六至八三頁）。因此，由證人甲○○之證詞，
    可以證明被告乙○○就系爭防盜螺絲案所參與部分，乃該案
    有關如何取得新型專利之技術部分，至於專利權人變更為單
    獨申請之流程，尚無從由證人甲○○之證詞獲悉，同不能據
    此對被告乙○○作不利之認定。
  (五)天理事務所經理戊○○於本院審理時證稱：「系爭防盜螺絲
    案當初是甲○○與我接觸，我因此去過燿宏公司好幾次，大
    部分是與甲○○及乙○○作接洽，然後由燿宏公司提供系爭
    防盜螺絲案的資料，再由我們事務所以一個星期的時間撰寫
    申請書、說明書及製圖，再送回給燿宏公司作一些修改。我
    與乙○○洽談的是系爭防盜螺絲案新型專利技術部分，但是
    是甲○○向我表示系爭防盜螺絲案應以燿宏公司為單獨申請
    權人，創作發明人丁○○已將權利移轉予燿宏公司，在系爭
    防盜螺絲案新型專利的專利權人申請部分，確實是甲○○與
    我作接觸，而不是乙○○」等語（見本院卷第一六三至一六
    七頁），上開證詞亦與其在偵查中所為證述相同（見發查卷
    第二八至二九頁，偵查卷第一○七至一○八頁，偵續卷第八
    三至八五頁，偵續一卷第一三六至一三七頁），而且其在本
    院之證詞更能清楚說明系爭防盜螺絲案有關專利技術以及專
    利權人二大部分，確實是分別由被告乙○○及證人甲○○各
    別負責。因此，由具體參與系爭防盜螺絲案專利權人之證人
    甲○○，以及全程參與之證人戊○○之證詞，已可明確得知
    被告乙○○確實有參與系爭防盜螺絲案之專利技術部分，但
    有關專利權人申請部分，則並未參與，也無法證明與證人甲○○有何犯意聯絡。更可證明毫不參與系爭防盜螺絲案具體
    申請流程之證人丙○○及丁○○，僅由被告乙○○亦有負責
    系爭防盜螺絲案之外觀，對於個案具體內情並不熟悉，即率
    而推論被告乙○○有參與偽造文書本件犯行，實嫌速斷。
五、綜上所述，當認被告乙○○屢於偵查及本院審理中所辯各節
    ，當屬可信。本案告訴人對於被告所為之指訴，乃屬傳聞，
    不能採信；至於證人丙○○、戊○○及甲○○對於被告所為
    證詞，均不能作為不利於被告之認定，由證人戊○○及甲○○之證詞，更可證明被告確實未曾參與有關系爭防盜螺絲案
    新型專利申請權人之行政程序部分；而其他非供述證據資料
    ，俱不能作為對被告不利之認定。因此，自難僅憑告訴人以
    及證人丙○○之臆測想像，遽而推論被告與甲○○確實有共
    同偽造私文書之犯行，此外，復查無其他積極證據足證被告
    有起訴意旨所指犯行，揆諸前開說明，被告被訴共同偽造文
    書之罪，即屬不能證明，自應諭知被告無罪之判決。
據上論斷，應依刑事訴訟法第三百零一條第一項，判決如主文。
本案經檢察官庚○○到庭執行職務。
中    華    民    國    95    年    5     月    9     日
                  刑事第十一庭  審判長法  官  謝瑞龍
                                      法  官  周紹武
                                      法  官  李東柏
以上正本證明與原本無異。
如不服本判決，應於判決送達後十日內，向本院提出上訴狀。
                                      書記官  簡湘雲
中    華    民    國    95    年    5    月    9    日


司法院資訊處製作；財團法人民間司法改革基金會備份。
